臺灣高等法院臺南分院刑事裁定　　　　　　　　九十三年度聲再字第一六二號　Ｃ
　　　再審聲請人
　　　即受判決人　甲　○　○
右列聲請人因偽造文書等案件，對於中華民國九十三年九月廿三日本院九十三年度金
上易字第三○九號第二審確定判決（台灣台南地方法院九十二年度金易字第六號、台
灣台南地方法院檢察署九十二年偵字第三九四八號），聲請再審，本院裁定如左：
      主      文
再審之聲請駁回。
      理      由
一、再審聲請意旨略以：
  (一)查陳世明為房奎、林太於八十七年八月三日，至聲請人所任職萬泰銀行赤崁分
    行辦理開戶事宜時，房奎、林太未親自到場，聲請人固曾給予陳世明方便，先
    於開戶申請書「交付見簽」欄、印鑑卡「見簽核對人」欄處簽章，准其先開戶，
    乃將上開資料交陳世明攜回，並聲明陳世明不得代簽，同時要求應補正房奎及林
    太簽名，或由房奎及林太二人，親自將開戶資料交付聲請人，以補正開戶手
    續，雖事後陳世明未補正上開手續，聲請人立即拒絕陳世明繼續使用該帳戶，而
    此種事後狀態（陳世明未補正）非聲請人所能預期，亦非聲請人本意，僅是聲請
    人遭陳世明所騙，疏失所造成，並非聲請人有業務上登載不實故意至明。基此，
    則聲請人於八十七年八月三日，交付陳世明上開開戶資料，同時有無要求陳世明
    應補正手續，即為判斷聲請人有無業務上登載不實故意之關鍵，檢察官上訴意旨
    亦認同此點，僅檢察官誤認開戶資料「房奎及林太簽名」，係八十七年八月三
    日開戶時，先已簽妥，而非聲請人交付陳世明補正，惟由下列事證可知，上開開
    戶資料上「房奎及林太簽名」乃陳世明攜回補正，而非先已簽妥：
  (1)開戶當時，開戶資料申請書，僅有房奎及林太二人印文，尚無房奎及林太簽
    名，而聲請人為恐房奎及林太二人，不知應簽名於何處，乃在開戶資料上申請
    人欄房奎及林太印文左側空白處，以鉛筆打勾方式，指示房奎及林太應親自
    簽名正確位置，此即所以開戶資料上申請人欄，房奎及林太簽名上，均有鉛筆
    打勾標記原因，此觀諸上開開戶資料即明，由此可證，房奎及林太開戶資料上
    申請人欄簽名，確係聲請人要求陳世明應行補正事項，而非如檢察官所指，係陳
    世明於八十七年八月三日辦理開戶當時，即已簽妥至明。
  (2)再者，倘如檢察官所指，房奎及林太開戶資料上申請人欄簽名，是開戶當時即
    已簽妥，則聲請人豈會在八十七年八月十日，要求陳世明不得繼續使用房奎及林
    太帳戶，致陳世明不得不將該等帳戶即時結清，足徵聲請人所稱，與事實前後
    經過相符，亦證明聲請人有要求陳世明，應補正房奎及林太開戶資料上申請人
    欄簽名。
  (二)依陳世明在江錦山任職土地銀行、聲請人任職萬泰銀行，所為開戶模式、帳戶操
    作模式，顯有差異，可知江錦山確與陳世明有勾結，而聲請人並未與陳世明勾結
    ，此觀諸台灣土地銀行九十一年五月廿二日總政查字第九一００一三三０四號函
    附資料、吳淑宜九十一年七月八日調查站筆錄暨後附資料、土地銀行嘉興分行九
    十一年七月十五日嘉興存字第九一００一五一號函附各地主帳戶與江錦山帳戶間
    轉帳明細及資料、吳淑宜在偵查中所為筆錄即明（九十一年營偵字一一一三號卷
    五二頁背面）。
  (1)陳世明在八十七年八月三日為本件開戶前，即先行至江錦山任職土地銀行嘉興分
    行，開立王義隆、戴銀鐘、韓震、董陳秀枝等地主帳戶，並保管上開地主存摺及
    印鑑章，江錦山並提供自己及其兄江錦樹帳戶，供陳世明將上開地主帳戶兌領票
    款，轉至江錦山及江錦樹帳戶，此乃陳世明與江錦山勾結典型作為。反觀本件聲
    請人並無類此情形，可見聲請人僅係基於信任陳世明，而予以開戶便利，絕非與
    陳世明勾結，而故意讓陳世明虛偽開設帳戶，則聲請人即無為陳世明而甘冒偽造
    文書罪之動機。
  (2)江錦山既與陳世明勾結，江錦山絕無不向陳世明索取報酬可能，又江錦山為確保
    陳世明會支付報酬，乃要求保管各地主帳戶存摺及印鑑章（同時也方便陳世明自
    各地主帳戶轉帳之用）。陳世明應係不願支付酬勞給予江錦山，乃思轉至他行開
    戶，則陳世明既係不願支付報酬，陳世明即不可能讓該行員知悉其犯行，而陳世
    明為遂其犯行，乃必須利用情誼，由信任陳世明某行員辦理開戶事宜，因此，陳
    世明找上聲請人，而聲請人因與陳世明有小學同學交情關係，且陳世明本人及其
    家族在當地，有顯赫社會地位，陳世明手中又有房奎及林太身份證、印章、指
    定受款人為房奎及林太鉅額支票等資料，再加上陳世明於開戶時，即存入房奎
    及林太帳戶各十萬元，並稱在該等帳戶兌現鉅額支票，將辦理定存等情，聲請
    人在陳世明處心積慮作為及業績壓力下，才會陷於錯誤，給予陳世明開戶上方便
    ，足見聲請人確未與陳世明勾結，則聲請人即無偽造文書故意甚明。
  (3)聲請人雖給予陳世明開戶上便利，然仍要求陳世明應予補正房奎及林太簽名，
    陳世明因此知聲請人係一時受其所騙，其另尋萬泰銀行以房奎及林太名義開設
    帳戶及使用，更進一步，以其他地主名義開設帳戶使用的目的，無法遂行，陳世
    明不得已，又重回與其勾結江錦山所任職土地銀行嘉興分行，陸續開設地主戴鳳
    鳴、戴鳳銀、林太、房奎、黃江林、陳素緣等人帳戶使用。由此可見，聲請人
    並未與陳世明勾結，否則陳世明不會在萬泰銀行赤崁分行碰軟丁子後，立刻轉回
    與其勾結江錦山任職土地銀行嘉興分行，益證聲請人僅係基於信任，而給予陳世
    明開設帳戶上方便，絕非與陳世明勾結，而故意讓陳世明虛偽開設帳戶至明。
  (三)陳世明、許慧蘭夫妻，於八十七年八月十日，攜回房奎及林太二人開戶資料時
    ，聲請人因見房奎及林太本人並未前來，而詢問陳世明，陳世明回稱，他們二
    人人老，不方便前來等語，此時，聲請人見開戶資料上所補正房奎及林太二人
    簽名神態，與該二人年齡及學經歷，不甚吻合，進而追問陳世明稱，此是否為房
    奎及林太二人親自簽名，陳世明顧左右而言他，因聲請人無法確認開戶資料上
    房奎及林太簽名，是否為本人簽名，即告知陳世明不得繼續使用房奎及林太
    二人帳戶，陳世明乃電予其同夥，假借是房奎及林太本人，聲請人在電話中告
    知「房奎」及「林太」本件開戶，因未依規定補正手續，致不能繼續使用，而
    必須結清，該「房奎」及「林太」在電話中，尚故作姿態抱怨，別家銀行可以
    ，唯獨你門不行，那結清好了等語，陳世明因而結清房奎及林太二人帳戶。由
    此可知，聲請人當時確僅係因信任陳世明而給開戶方便，絕非與陳世明勾結，而
    故意讓陳世明虛偽開戶，若非如此，聲請人豈會於發覺可疑時，即斷然要求陳世
    明不得繼續使用該等帳戶，聲請人無偽造文書故意至明。
  (四)至本件大額交易對象登記簿上，雖填載房奎及林太「本人」提領結清帳戶，而
    該記載係蔡淑文所加註，而此可能係蔡淑文見有房奎及林太身份證正本，而誤
    以係本人來辦理之故，此情業經蔡淑文於偵查中供明。其後，聲請人雖在蔡淑文
    所填大額交易對象登記簿「核對人」欄處蓋章，此係因聲請人當時正忙於其他業
    務，同時因陳世明事件心煩意亂，及因信賴蔡淑文登載應無誤，且蔡淑文所記載
    「本人」字樣，深埋於一堆文字中而不顯眼，聲請人才會未注意而核章，此固為
    聲請人作業疏失，而絕非與陳世明有勾結，故為不實登載，蓋(1)倘聲請人有登載
    不實故意，豈會禁止陳世明繼續使用該等帳戶，並限令結清帳戶。(2)聲請人確未
    注意蔡淑文於大額交易對象登記簿，係記載「本人」字樣，此觀聲請人要求陳世
    明夫妻留下身份證影本即明。矧陳世明當時持有房奎及林太印鑑章，倘聲請人
    確實有勾結，只要囑咐陳世明夫妻持房奎及林太二人印鑑章出具授權書即可。
  (五)綜上，聲請人上開主張及事證，業於九十三年九月六日刑事辯護意旨狀載明，而
    上開主張均足影響聲請人有無業務上登載不實故意認定，詎原確定判決對聲請人
    上開主張及事證完全漏未審酌，是本件原確定判決，確有重要證據漏未審酌情事
    ，爰依刑事訴訟法第四百廿一條規定，聲請准予再審云云。
二、按不得上訴於第三審法院案件，除前條規定外，其經第二審確定有罪判決，如就
    足生影響於判決重要證據，漏未審酌者，亦得為受判決人利益，聲請再審，刑事
    訴訟法第四百廿一條定有明文。又所謂重要證據漏未審酌，須該證據足以影響於
    原判決事實認定，並以該證據，已予提出，而被捨棄不用，且未敘明其捨棄理由
    者為限。如該證據，業經原確定判決，予以指駁，或經斟酌，仍不足以動搖原確
    定判決者，自不包括在內。經查：
  (一)依萬泰商銀赤崁分行開戶手續作業規定：「本人因特殊情況無法親自辦理開戶手
    續，得依法委任或授權第三人代辦，金融機構對委任或授權事項，應辦理徵信調
    查（支票存款除外）」（詳四五三號他字卷二二一頁）。又依萬泰商銀赤崁分行
    襄理洪月華在台南市調查站證述：萬泰商銀赤崁分行活期儲蓄存款的開戶程序為
    ：(1)由存戶親持國民身分證與印鑑章至服務臺辦理開戶手續。(2)本行服務人員須
    確認存戶確為所持國民身分證本人無誤後，要求存戶填具「萬泰商業銀行存款業
    務往來申請書」及「印鑑卡」等文書資料，其中申請書「申請人」欄位，須由存
    戶親自簽名用印，而印鑑卡「存戶」欄位，亦須由存戶親自簽名蓋章，其餘個人
    資料，可由本分行服務人員代填。(3)另存戶第一次開戶時，亦須填寫存款單及繳
    交欲存款款項後，始完成開戶程序。至本分行為了招攬客戶，常有行員赴外招攬
    存戶，該存戶可不必親自赴本分行辦理開戶手續，但仍須由招攬行員依前述開戶
    手續辦理。亦即，招攬行員確認新存戶確為國民身分證本人無誤，並要求存戶在
    「申請書」及「印鑑卡」上親簽、用印，招攬行員亦須在「申請書」上「交付見
    簽」欄位核章背書，其餘手續如前述依本行內部作業手續辦理等語（詳四五三號
    他字卷九十一年五月十日調查筆錄），核與萬泰商銀赤崁分行行員蔡淑文、麗
    貞、鄭春秀等人證述綜合存款開戶程序大致相符（詳三九四八號偵查卷四六至五
    十、六七至六九頁）。據此可知，萬泰商銀赤崁分行辦理活期儲蓄存款開戶手續
    ，固不限定在銀行辦理，然申請書「申請人」欄位及印鑑卡「存戶」欄位，均須
    由存戶本人親自簽名蓋章，堪可認定，亦為聲請人所是認。
  (二)存戶房奎及林太二人，在萬泰商銀赤崁分行辦理綜合存款開戶事宜，為聲請人
    所經辦，而其二人並未親自到該行辦理開戶手續，業據聲請人於原確定判決審理
    時供認，核與被害人房奎及林太供述不知陳世明以其名義開戶大致相符（詳本
    院金上易卷卅三、卅五頁），並有存戶房奎及林太二人萬泰商業銀行存款業務
    往來申請書、交易明細表、傳票憑證影本在卷可稽（詳三九四八號偵查卷十一至
    廿四頁），其中存戶房奎及林太二人萬泰商業銀行存款業務往來申請書及印鑑
    卡「交付見簽」欄有聲請人核章。是本件存戶房奎及林太二人開戶當時，並未
    親自到萬泰商銀赤崁分行，且其二人開戶手續，為聲請人所經辦無訛。又萬泰商
    業銀行存款業務往來申請書及印鑑卡上設有「交付見簽」欄，其目的在於，要求
    負責確認存戶是否親自簽章用印之承辦人員，能如實核對後，再加以核章，一方
    面為確保存戶權益，另方面為加重承辦人員責任，以避免人頭帳戶為有心人利用
    ，故承辦人員對於非親眼確認，係存戶本人親自簽名用印者，自不得在上開資料
    上「交付見簽」欄核章，此即為「交付見簽」意義所在。因而，對於未親眼確認
    係存戶親自簽名用印，而在開戶資料上「交付見簽」欄核章者，自該當業務上登
    載不實罪構成要件，而應負刑事上責任，即便承辦人員未獲得任何好處。本件聲
    請人對於業務上要求承辦人員應確認存戶親自簽名用印後，始得在「交付見簽」
    欄核章，為其所明知，其於承辦本件開戶手續時，亦明知房奎及林太二人非親
    自辦理，在八十七年八月三日開戶當日，聲請人即不得先行，在上開資料「交付
    見簽」欄先行核章，詎聲請人明知不得先行核章，竟予以核章，陳世明因而得「
    先行使用」房奎及林太二人系爭帳戶，顯見開戶當日房奎及林太二人簽名，
    應當日已簽妥，否則該二人帳戶會因手續（尚未簽名）未完備，而無法使用為是
    。然系爭房奎及林太二人帳戶，卻係八十七年八月三日開戶當日即開始啟用，
    觀諸房奎及林太二人開戶資料即明（詳三九四八號偵查卷卅九、四十頁），非
    如聲請人所辯，其將資料交陳世明攜回補正。從而，本件聲請人有業務上登載不
    實故意，殆無疑義。縱如聲請人所述，其將資料交陳世明攜回補正等語為真，惟
    聲請人既未能親眼確認，是否為存戶房奎及林太二人親自簽名，即不得在「交
    付見簽」欄核章，即便簽名為存戶所為，更何況本件聲請人，僅係以電話徵信，
    然電話中發話人是否為房奎及林太二人，又無法斷定，且聲請人未親眼確認，
    即在「交付見簽」欄核章，仍為虛偽不實，聲請人猶在「交付見簽」欄核章，仍
    屬明知為不實事項，而登載於業務上作成文書行為，是聲請人有業務上登載不實
    故意。故再審意旨(一)辯稱，系爭開戶資料係交由陳世明攜回補正云云，縱認為真
    ，並不足以動搖原確定判決，聲請人以此為聲請再審，自非屬再審理由。
  (三)又八十七年八月十日房奎及林太二人帳戶辦理結清手續時，係由陳世明、許慧
    蘭夫妻二人辦理，非房奎及林太本人所為，為聲請人所供認。基此，在系爭大
    額交易對象登記簿，即不得記載為存戶本人結清為是。而本件大額交易對象登記
    簿上填載房奎及林太「本人」提領結清帳戶，雖該記載係蔡淑文所加註，非聲
    請人所加註，惟聲請人既為房奎及林太二人帳戶承辦人員，又依其所陳，係因
    其發覺有異，而要求陳世明結清帳戶等情，則聲請人在核對系爭大額交易對象登
    記簿時，自應特別謹慎小心，且蔡淑文所加註「本人」二字，一般人均能一望即
    知，聲請人豈可諉為不知或未察覺，聲請人所為，已非疏失二字，所能解釋，故
    聲請人在系爭大額交易對象登記簿上核章，並將房奎及林太二人帳戶結清，聲
    請人有業務上登載不實故意，應無庸疑。更何況房奎及林太二人帳戶，在未有
    本人授權下，豈可任由他人結清，縱使所欲結清帳戶，非本人所開設亦同。因而
    ，再審意旨(三)、(四)所稱，均無法作為聲請人無業務上登載不實故意之有利認定，
    聲請人執此為聲請再審，顯非屬再審理由。
  (四)末查，聲請人因與陳世明、許慧蘭二人，並無共犯關係，故聲請人有無自陳世明
    、許慧蘭二人犯行中獲得任何利益，與其已該當業務上登載不實罪無涉。從而，
    再審意旨(二)所指，是否真實可採，均不足以動搖原確定判決，聲請人據此為聲請
    再審，當非屬再審理由。
三、綜上所述，聲請人再審聲請意旨，所舉各點，核與刑事訴訟法第四百廿一條所定
    「重要證據漏未審酌」要件不符。本件再審之聲請，為無理由，應予駁回。
據上論斷，應依刑事訴訟法第四百三十四條第一項裁定如主文。
中    華民    國      九十三      年      十一      月    十八      日
                                  臺灣高等法院臺南分院刑事第六庭
                                      審判長法官  蔡    崇    義
                                            法官  吳    永    宋
                                            法官  董    武    全
右正本證明與原本無異。
不得抗告。
                                      法院書記官  黃    全    忠
中    華    民    國      九十三      年      十一      月    廿三      日
